臺灣彰化地方法院民事判決　九十年度保險小上字第二號
　　上　訴　人　丙○○
　　訴訟代理人　陳益軒律師
　　複　代理人　乙○○
　　被 上訴 人　國華人壽保險股份有限公司
　　法定代理人　甲○○
　　訴訟代理人　丁○○
右當事人間請求給付保險金事件，上訴人對於中華民國九十年十月二十二日本院彰化
簡易庭第一審判決（八十九年度彰保險小字第三三號）提起上訴，本院判決如左：
    主　　　文
上訴駁回。
第二審訴訟費用由上訴人負擔。
    事實及理由
一、查被上訴人於本件訴訟繫屬中，其法定代理人於九十一年三月十五日由原董事長
    張貞松變更登記為新任董事長甲○○，此有該公司之變更登記表在卷可稽，甲○
    ○於九十一年十月十五日具狀向本院聲明承受訴訟，自無不合，先予敘明。
二、按小額程序之第二審判決，經兩造同意或依上訴意旨足認上訴為無理由者，得不
    經言詞辯論為之，民事訴訟法第四百三十六條之二十九定有明文。
三、本件上訴人起訴主張：其於民國八十七年九月三十日向被上訴人投保「國華至尊
    保本終身保險」（簡稱舊保險契約）及附加醫療保險（國華安心住院醫療日額給
    付附約ＮＨＩ─１０、國華新住院醫療保險附約ＮＨＲ─５），同年十一月十七日
    上訴人診斷出罹患甲狀腺機能亢進症，並持續就醫中，八十八年四月六日被上訴
    人公司業務員黃天佑又向上訴人推銷新險種「國華安家保本終身壽險」（簡稱新
    保險契約）及其他附加醫療保險（國華安心住院醫療日額給付終身保險附約甲型
    ＷＨＩ─１０），上訴人告知業務員其罹患有甲狀腺機能亢進症，並準備於同年五
    月份進行手術，若投保新險種是否會影響其保險金之理賠，業務員黃天佑向上訴
    人表示，該新保險契約係由舊保險契約轉換而來，故手術之治療理賠仍可提出申
    請，上訴人信以為真因而答應投保，並如期於同年五月二十六日在彰化基督教醫
    院進行手術，嗣於同年五月三十一日出院後隨即檢具申請理賠之相關單據，委由
    業務員黃天佑向保險公司申請保險金，惟遲未獲理賠，幾經詢問，均諉稱已向公
    司提出申請，尚在處理中，迄直至八十九年七月份上訴人乃透過「富億保險經紀
    人股份有限公司」副理郭秉凱重新向被上訴人提出理賠申請，始知上訴人投保新
    險種「安家保本終身壽險」時，業務員黃天佑已自行偽刻原告之印章，將舊有「
    國華至尊保本終身保險」契約，擅自提出變更申請，並取消該契約，被上訴人公
    司不察亦於八十八年四月九日同意申請，業務員黃天佑並隱藏該保險契約變更申
    請書，未交給上訴人，僅將偽刻之印章拿給上訴人，且諉稱該印章係為辦理保險
    契約轉換手續之用，上訴人即收下該印章，直至重新提出申請後，始知上情且黃
    天佑並未將上訴人提出理賠申請之資料予以送件，同時被上訴人以上訴人於八十
    八年四月六日投保國華安家保本終身壽險（新保險契約）時，已罹患甲狀腺腫瘤
    、機能亢進等疾病，對於要保書面之詢問未據實告知，致影響保險公司對危險之
    評估，因而違反保險法第六十四條告知義務，拒絕理賠，因此上訴人無法自新保
    險契約中獲得保險金之理賠，舊保險契約又因業務員之擅自解除，而無法領得保
    險金蒙受損害，上訴人授與被上訴人之受僱人業務員黃天佑之代理權，僅係辦理
    新舊保險契約之轉換而已，並未授與解除契約之權限，黃天佑解除契約之行為對
    上訴人不生效力，舊保險契約仍有效力；又因黃天佑隱暪新舊保險契約轉換後之
    情況，即舊保險契約因解除而消滅，新保險契約生效日因投保而從新起算之事實
    ，上訴人若知上情絕不會同意解除舊保險契約而重新投保新契約，故以起訴狀之
    繕本撤銷該錯誤之意思表示，回復舊保險契約之效力；另黃天佑對上訴人為不實
    之推銷及說明，上訴人因受詐欺致陷於錯誤而轉換保險契約之意思表示，於發現
    被詐欺（即八十九年七月）後自得撤銷之，黃天佑為被上訴人之受僱人，不論類
    推適用民法第二百二十四條之規定，被上訴人應與業務員黃天佑之故意或過失負
    同一責任，或將民法第九十二條第一項但書之第三人限縮解釋，不包含相對人之
    代理人及使用人，上訴人均得撤銷轉換契約之意思表示，回復舊保險契約之效力
    ；再上訴人於八十七年九月三十日投保時，即告知黃天佑伊患有甲狀腺之疾病，
    惟黃天佑稱如投保時上訴人並未接受開刀治療，即不影響其投保及保險契約之效
    力，據此上訴人並無違反告知義務之情事，縱使上訴人有違反告知義務，被上訴
    人依法並不得解除契約，且違反告知義務僅生得否解約之問題，此與保險法第五
    十一條第二項所稱「危險已發生」等情事無涉，被上訴人應受舊保險契約之拘束
    ，為此依兩造於八十七年九月三十日訂立之保險契約，請求被上訴人給付上訴人
    因「甲狀腺全部切除術」於手處期間住院醫療四天（八十八年五月二十六日至同
    年月二十九日），另因手術後發生低血鈣症及副甲狀腺機能低下症而住院十四天
    （八十八年五月三十日至同年六月五日、同年六月十日至同年月十六日），總計
    共住院治療十八日，依ＮＨＩ─１０及ＮＨＲ─５附約條款核計之保險金九萬六千
    九百五十元，至於上訴人主張民法第一百七十條第一項及第九十二條第一項之部
    分有無理由，原判決則未說明，似有判決理由不備之違法等語。並聲明：(一)原判
    決廢棄；(二)被上訴人應給付上訴人九萬六千九百五十元及自起訴狀繕本送達翌日
    起至清償日止按年息百分之五計算之利息。
四、被上訴人則以：本件上訴人於上訴理由狀所列理由，均屬不服原審法院所為之事
    實認定問題（如訴外人黃天佑是否為上訴人之代理人、契約變更是否簽章等），
    洵非法定要件之違背法令事由，且未於上訴理由狀中表明原判決所違背之法令及
    其具體內容，其上訴顯不合法。次查被保險人請求給付保險金乃以契約有效存在
    為前提，系爭保險契約之醫療附約曾經上訴人委由訴外人黃天佑取消，為原審法
    院所認定之事實，該請求權已不復存在，茲上訴人仍執此請求於法無據。又上訴
    人所提出之保險契約變更申請書，表意係請求取消系爭至尊保本終身保險所附加
    之各項附約，自無書面詢問之必要，而新保本終身保險契約及其附約則皆有書面
    詢問回答載見要保書中，上訴以變更申請書無書面詢問事項而謂就新保約其無告
    知義務，並無意義，且上訴人於原審中係依據系爭之舊契約主張法律關係，請求
    標的之內容，係本諸舊附約（ＮＨＩ─１０及ＮＨＲ─５）約定，並否認後締之新
    保險契約存在，其前後主張任意變更不一致，亦非小額訴訟二審程序所許。退萬
    步言，系爭之保險附約縱屬有效存在，上訴人仍不具保險金之給付申請要件，蓋
    依系爭各醫療附約契約條款第二條對於疾病之定義均為：「本附約所稱之『疾病
    』，指被保險人在本附約生效日或復效日起三十日後所生之疾病」。按系爭保險
    契約最初投保生效日為八十七年九月三十日，惟經查上訴人丙○○自八十七年七
    月（即投保前二個月）即在彰化基督教醫院接受甲狀腺疾病之治療（GRAVES'
    DISEASE；見88.06.05及88.06.10彰化基督教醫院出院病例摘要之病史部分），
    依前開契約條款約定及保險法第五十一條第二項規定，被上訴人自不受拘束，亦
    不負理賠之責。綜前所述，上訴人未以第一審裁判違背法令為上訴理由，亦未指
    明違背法令之具體內容而濫行上訴，自屬非法；且其於投保前即已明知罹患有重
    大疾病，投保動機顯在於謀取不當得利，亦有違保險契約最大善意之原則等語，
    資為抗辯，並聲請駁回上訴人之上訴。
五、按當事人主張有利於己之事實者，就其事實有舉證之責任，民事訴訟法第二百七
    十七條定有明文。經查，本件上訴人主張其於八十七年九月三十日向被上訴人投
    保「國華至尊保本終身保險」及附加醫療保險（國華安心住院醫療日額給付附約
    ＮＨＩ─１０、國華新住院醫療保險附約ＮＨＲ─５），同年十一月十七日上訴人
    診斷出罹患甲狀腺機能亢進症，並持續就醫中，八十八年四月六日被上訴人公司
    業務員黃天佑又向上訴人推銷新險種「國華安家保本終身壽險」及其他附加醫療
    保險（國華安心住院醫療日額給付終身保險附約甲型ＷＨＩ─１０），上訴人復同
    意加保，並於同年五月二十六日在彰化基督教醫院進行手術，嗣於同年五月三十
    一日出院後隨即檢具申請理賠之相關單據，委由業務員黃天佑向保險公司申請保
    險金，遲未獲被上訴人理賠保險金等情，業據其提出至尊保本終身保險保險單、
    診斷書及收據為證，被上訴人除否認上開二種附加醫療保險得予銜接外，其餘部
    分不予爭執，上訴人此部份主張堪信為真。
六、又查，被上訴人業務員黃天佑於八十八年四月六日為上訴人申辦新險種「國華安
    家保本終身壽險」及其他附加醫療保險（國華安心住院醫療日額給付終身保險附
    約甲型ＷＨＩ─１０）時，同日亦將上訴人所投保之舊保險契約中之附加醫療保險
    （國華安心住院醫療日額給付附約ＮＨＩ─１０、國華新住院醫療保險附約ＮＨＲ
    ─５）予以申請變更取消（主壽險契約仍存在），因上訴人舊保約中之附加醫療
    保險於八十八年四月六日已申請取消，故其嗣後於同年五月所進行之甲狀腺機能
    亢進症手術被上訴人不予理賠相關醫療費用之保險金，又上訴人所申請投保之新
    保險契約經被上訴人以上訴人有健康上之問題而未與准許生效，無法獲得理賠等
    情，亦有人壽保險要保書、保險契約變更申請書在卷可稽，復為兩造所不爭執，
    惟證人黃天佑於原審曾到庭證稱：「兩份的差別在於第二份保險的醫療險是終身
    的，當時招攬時曾告知原告（即上訴人）其差別，公司的教育訓練，教我可以將
    客戶舊有的部分契約刪除，再加少許錢訂立終身醫療險。原告曾於八十七年時告
    知其高中之前有甲狀腺之類的疾病，亦告知其生產後又有此一方面的問題，我於
    八十七年十月時曾帶原告至二林看中醫，而我於原告投保第二份保單時才知道原
    告要開刀，但於訂立新第二份契約時，未告知原告應再做檢查」、「知悉原告之
    身體狀況，我以為二個契約可以銜接，所以未告知原告是否可以銜接，僅告知原
    告因疾病關係，投保後須三十日始生效」、「出院後未替原告申請（理賠），因
    公司後來才說其健康問題無法銜接而獲理賠」等語在卷，原審則以證人黃天佑已
    向上訴人說明二個保險契約間之差異，經上訴人同意方委由黃天佑代辦變更原保
    險契約及附約，故上訴人不可能誤認新舊二契約均存在，且嗣後上訴人於八十九
    年五月十日亦係依新保險契約提出理賠申請等語，認上訴人確有授權黃天佑代為
    取消原保險契約，其意思表示並無錯誤。然查，縱上訴人明知二個保險契約係屬
    不同且不能同時存在，並有授權黃天佑取消舊保險契約中之附加醫療保險，惟本
    件重點在於證人黃天佑所述「我以為二個契約可以銜接，所以未告知原告是否可
    以銜接」，是否有造成上訴人誤認新保險契約中之附加醫療保險是接續舊保險契
    約中附加醫療保險而來，僅係將保障期限由原來之一年，保險期間屆滿時得續保
    之內容改為終身保險附約之虞，證人黃天佑嗣於本院準備程序時到庭證稱：八十
    八年四月推銷新的保險契約，是重新買一個新的主約（即終身壽險）與附加醫療
    契約（終身醫療附約ＷＨＩ─１０），原來舊保險契約之主約（即終身壽險）沒改
    變，惟舊保約之附加醫療保險沒有了，大約增加保費六、七千元，推銷新的附加
    醫療保險公司規定必須同時加買新的主約，不可單得加買新的附約（亦即保戶同
    時擁有二個終身壽險主約及一個新種之醫療保險附約）；一般其都會將舊附約保
    留一個月後待新附約生效了才將舊附約取消，惟本件公司所推出之新保險比較特
    殊，業務員都以為新舊可以銜接，並無三十日才生效之問題，所以此類保險渠等
    一開始就會在第二份保險送件同時即替客戶辦理變更手續，後來陸續出現糾紛，
    營業處才宣導業務員最好等候三十日才辦理契約變更，且新舊醫療附險不可以銜
    接等語無訛，由此可知，本件上訴人與被上訴人所訂之保險契約，前後就主約即
    終身壽險部分為新舊二個同時存在（此亦為被上訴人於原審所是認），但附加醫
    療保險則因新保險之附約所推出之保障期限較舊保險之附約更長，其餘保險範圍
    大致相同，保戶無須同時購買二個附約增加保費支出，故業務員在推銷新保約時
    才會以取消舊保險醫療附約，將所退之保險費抵充新保約之保險費，並向客戶說
    明只需增付些許保險費即可獲得終身醫療保險，來招攬吸引已向被上訴人投保舊
    保險之保戶加保新的壽險契約，以賺取保險費，惟此時將發生被保險人在取消舊
    保險醫療附約後，原來於舊保險期間可享受之醫療理賠權利，已消滅不得再請求
    ，而新保險醫療附約又需三十日後始生效或於舊保險附約未取消前已發生之健康
    問題，保險公司會因此而不同意原保戶新醫療附約之申請，導致新舊醫療附約均
    不存在，保戶因而產生損失，依常情保戶如有醫療行為將進行之計劃，在明知有
    上開不利益之情形時，絕無可能再加買另一個終身壽險及醫療附約而取消舊保險
    之醫療附約之必要，因此被上訴人公司之業務員在推銷新種壽險附加醫療保險時
    ，是否確實有對客戶說明前後新舊醫療附約根本無法銜接且可能發生上開不利益
    ，以免導致客戶有誤判之情形發生，均會影響客戶會否取消舊醫療附約而加保新
    人壽契約暨醫療附約之意願，依證人黃天佑前開之證詞所述，連被上訴人公司之
    業務員都認為新舊醫療附約是可以銜接，公司又規定不可同時購買二個醫療附約
    ，且其告知保戶只需增付些許保費即可獲得終身醫療保險，無論黃天佑於招攬新
    保險契約時，所為之說明是否可使上訴人知悉有兩個不同之終身壽險契約存在，
    及加保新保險契約時需同時變更舊保險契約中之醫療附約部分，惟就附加醫療保
    險部分顯有導致保戶將誤認新的醫療附約係銜接舊醫療附約而繼續有效，取消舊
    保險醫療附約權益不致受損之虞，否則黃天佑向上訴人推銷第二份新保險契約時
    ，其既明知上訴人有甲狀腺方面之疾病且將於翌月開刀動手術，卻未再要求上訴
    人作健康檢查，亦未於健康聲明書中附註載明，此舉將造成新保約不為被上訴人
    接受承保之危險，復逕予取消上訴人舊保約之醫療附約，豈非陷上訴人之權益於
    不利，故因黃天佑即係認新保險契約中之附加醫療保險僅係由舊保約中之附加醫
    療保險變換而來，新保約醫療附約可接續舊保約醫療附約之效力，並逕而以此意
    思向上訴人推銷新保險契約，致上訴人於購買新保約時發生錯認而同意更換舊保
    約中之醫療附約，應堪認定。
七、按意思表示之內容有錯誤，或表意人若知其事情即不為意思表示者，表意人得將
    其意思表示撤銷之，但以其錯誤或不知事情，非由表意人自己之過失者為限。又
    當事人之資格，或物之性質，若交易上認為重要者，其錯誤視為意思表示內容之
    錯誤，民法第八十八條定有明文。所謂物之性質指足以影響物的使用及價值的事
    實或法律關係而言，所謂「物」應從寬解釋，指交易客體而言，包括權利、集合
    物或企業在內。又按法院依調查證據之結果，雖得依自由心證，判斷事實之真偽
    ，但其所為之判斷如與經驗法則不符時，即屬於法有違。（六十九年台上字第七
    七一號判例要旨參照）；取捨證據、認定事實固屬事實審法院之職權，惟法院為
    判決時，應斟酌全辯論意旨及調查證據之結果，以判斷事實之真偽，不得摭拾筆
    錄中前後不符之片段記載，為認定事實之依據，或其判斷，苟竟與經驗法則不符
    ，均難謂為非屬違背法令。如前所述，新保約中醫療附約之效力可否溯延舊保約
    醫療附約之效力而持續存在，無論於主觀上及客觀上均足以影響保戶追加購買新
    種類終身壽險契約及附加醫療保險之意願，並取消原舊有終身壽險中之附加醫療
    保險等交易上之判斷，當事人對上開因素如有錯誤之情形，於交易上自難謂非重
    要，自得視為意思表示之內容有錯誤，而新舊二保險契約係可同時存在一節，為
    被上訴人於原審所是認，原審卻謂「原告（即上訴人）不可能誤認新舊二契約均
    存在」，及上訴人既同意訂立新契約即不可能未授權黃天佑取消原契約，詎認舊
    保險契約已全部取消，並引用證人黃天佑之證述卻未就其證詞中所述「其以為新
    舊契約可銜接」一語此涉及對交易有重要影響之物之性質之結果，判斷事實之真
    偽，率謂上訴人投保新保約及取消舊保約並無意思表示錯誤之情，揆櫫上開說明
    ，難謂於法無違，因此上訴人取消舊保險契約中之附加醫療保險之行為，顯有意
    思表示內容之錯誤存在，又黃天佑既係為被上訴人保險公司從事保險招攬之人，
    為保險法第八條之一所稱之保險業務員，屬被上訴人之使用人，類推適用民法第
    二百二十四條債務人之使用人關於故意或過失責任之規定，黃天佑之故意或過失
    ，被上訴人應與自己之故意或過失，負同一責任，由上所述上訴人意思表示的錯
    誤，係因被上訴人之使用人黃天佑所致，非因表意人之過失，洵堪認定。
八、惟按意思表示之內容有錯誤，或表意人知其事情即不為意思表示者，表意人得將
    其意思表示撤銷之，但以其錯誤或不知事情，非由表意人自己過失者為限；當事
    人之資格，或物之性質，若交易上認為重要者，其錯誤，視為意思表示內容之錯
    誤，民法第八十八年定有明文，又該撤銷權，自意思表示後，經一年而消滅，同
    法第九十條亦定有明文。查本件上訴人經證人黃天佑之說明，知悉訂立新保險契
    約之同時，需取消舊保險契約中之醫療附約，旋由黃天佑代為填載變更申請書，
    於八十八年四月六日向被上訴人申請取消舊約之醫療附約，且於同年四月九日生
    效，縱上訴人與被上訴人訂立新保險契約及取消舊保險契約中醫療附約之意思表
    示確屬錯誤，依上開規定上訴人亦應自為上開取消舊保險醫療附約之意思表示起
    一年內為撤銷之意思表示始可，惟上訴人於八十八年五月二十六日進行手術，並
    於同年月三十一日出院後隨即檢具相關單據，委託業務員黃天佑向被上訴人申領
    保險金後，卻迄至八十九年七月份才委由富億保險經紀人股份公司副理郭秉凱重
    新提出理賠，察明被上訴人未就先前之申請予以理賠之原由，對其自有之權利顯
    然保護未周，復又遲至八十九年十二月十八日始以起訴狀繕本送達被上訴人為撤
    銷之意思表示，是縱認上訴人有撤銷之原因，亦已逾民法第九十條規定一年之除
    斥期間，自不生撤銷之效力，故上訴人於八十七年九月三十日向被上訴人投保「
    國華至尊保本終身保險」之附加醫療保險（國華安心住院醫療日額給付附約ＮＨ
    Ｉ─１０、國華新住院醫療保險附約ＮＨＲ─５），業已由上訴人於八十八年四月
    六日申請取消而不存在確定，嗣後上訴人於八十八年五月二十六日因住院進行手
    術而生之保險事件，上訴人自不得再援引上開舊醫療附約請求被上訴人給付保險
    金。綜上，原判決認定上訴人關於取消舊保約中醫療保險部分之意思表示並無錯
    誤雖屬不當，惟因上訴人已逾可撤銷之除斥期間，其錯誤之意思表示已不得撤銷
    ，上訴人自不得再依失效之醫療保約請求被上訴人給付保險金，故其所為之上訴
    仍為無理由。
九、又按小額事件之上訴程序，不得以民事訴訟法第四百六十九條第六款之「判決不
    備理由或理由矛盾」為由，指摘原判決為違背法令，蓋小額訴訟程序之判決書得
    僅記載主文，而就當事人有爭執事項，僅於必要時得加註理由要領而已（民事訴
    訟法第四百三十六條之十八第一項參照），是小額事件之上訴程序，自不得以「
    判決不備理由或理由矛盾」為由，指摘原判決為違背法令，此觀民事訴訟法第四
    百三十六條之三十二第二項僅有準用同法第四百六十八條、第四百六十九條第一
    款至第五款之規定，並無準用同法第四百六十九條第六款之規定，亦可明瞭。本
    件上訴人以原審就其所為民法第一百七十條第一項無權代理及第九十二條第一項
    因被詐欺而為意思表示之主張，未為說明，有判決理由不備之違法云云，然依前
    揭說明，判決理由不備不得作為小額訴訟提起上訴之理由，是上訴人以此提起上
    訴，於法未合，其上訴自難認為合法。
十、縱上所述，應認上訴人之上訴為無理由，爰不經言詞辯論，逕以判決駁回之。
十一、據上論結，本件上訴為無理由，依民事訴訟法第四百三十六條之二十九第二款
      、第四百三十六條之三十二第二項、第四百四十九條、第七十八條，判決如主
      文。
中　　　華　　　民　　　國　　九十三　　年　　　六　　　月　 　三十     日
                                        民事第二庭
~B審判長法　官　何志通
~B　　　法　官　廖國佑
~B　　　法　官　黃倩玲
右為正本係照原本作成。
不得上訴。
中　　　華　　　民　　　國　　九十三　　年　　　七　　　月　 　　七　　 日
~B法院書記官    林憲男
